【裁判字號】    94,親,168
【裁判日期】    950117
【裁判案由】    確認親子關係不存在
【裁判全文】
臺灣高雄地方法院民事判決               94年度親字第168號
原      告  甲○○○
法定代理人  丙○○
被      告  乙○○
上當事人間請求確認親子關係不存在事件，本院於中華民國95年
1 月3 日言詞辯論終結，判決如下：
    主      文
確認原告甲○○○與被告乙○○間之親子關係不存在。
訴訟費用由被告負擔。
    事實及理由
甲、程序方面：
一、按訴狀送達後，原告不得將原訴變更或追加他訴。但請求之
    基礎事實同一者，或不甚礙被告之防禦或訴訟之終結者，不
    在此限，民事訴訟法第255 條第1 項第2 款、第7 款分別定
    有明文。查本件原告起訴（原向臺灣屏東地方法院提起訴訟
    ，經該法院裁定移送本院審理）時訴之聲明為確認被告乙○○與生母丙○○所生之原告甲○○○間之親子關係不存在，
    經本院闡明後，請求更正訴之聲明為：「確認原告甲○○○
    與被告乙○○間之親子關係不存在」等語明確在卷，因原告
    所提本件確認親子關係存在事件，其訴之原因事實同一，且
    不甚礙被告之防禦或訴訟之終結，揆諸上揭法律規定，其訴
    之變更自屬合法，應予准許，核先敘明。
乙、實體方面：
一、被告乙○○經合法通知，未於最後言詞辯論期日到場，復查
    無民事訴訟法第386 條各款所列情形，爰依原告之聲請，由
    其一造辯論而為判決。
二、原告起訴主張：原告之母丙○○於民國75年3 月29日與被告
    乙○○結婚，其後雙方已於81年6 月30日協議離婚並為戶籍
    登記在案，惟原告之生母丙○○於80年間因與被告乙○○個
    性不合而離家出走，嗣丙○○在外經友人介紹與訴外人李碧
    文認識進而交往、同居並因而受胎，旋於81年6 月4 日產下
    原告甲○○○。而原告實係生母丙○○自訴外人李碧文受胎
    所生之子女，然因回溯原告之受胎時間係於原告之生母與被
    告乙○○婚姻關係存續期間內，致原告被推定為被告之婚生
    子女。為此，爰提起本件訴訟，並聲明求為判決如主文所示
    等語（業於本院審理中為合法之訴之變更，業如前述）．並
    據提出戶籍謄本、屏東縣基督教醫院親子血緣關係諮詢報告
    單等各1 件為證。被告則經合法通知未到庭，亦未提出書狀
    作何聲明或陳述。
三、(一)按確認法律關係之訴，非原告有即受確認判決之法律上利
      益者，不得提起之；確認證書真偽或為法律關係基礎事實
      存否之訴，亦同。前項確認法律關係基礎事實之存否之訴
      ，以原告不能提起他訴訟者為限，民事訴訟法第247 條第
      1 、2 項分別定有明文。查實務上對於親子間之身分關係
      能否據以提起確認之訴，本有爭議，並為保持身分關係之
      安定性而多採保留之態度；然因現今醫學科技發達，父母
      子女間之血緣關係，均可經由醫學科技之鑑定，確定其親
      子血緣關係。又民事訴訟法第247 條於民國89年2 月9 日
      修正時，已擴大其適用範圍，即就法律關係基礎事實存否
      亦得提起確認之訴。是就現今醫學技術已足以鑑定親子間
      之血緣關係、身分關係確定之重要性，及依上開民事訴訟
      法第247 條擴大確認之訴適用範圍之立法意旨以觀，應有
      准許確認親子關係存否之訴，以解決任何不明之親子關係
      之必要，俾以杜絕爭執，並維持家庭成員間之信賴與和諧
      。大法官會議釋字第587 號解釋：「子女獲知其血統來源
      ，確定其真實父子身分關係，攸關子女之人格權，應受憲
      法保障」之意旨，即本此而精神為解釋，核先敘明。
    (二)查本件原告提起確認親子關係存否之訴，此血緣、身份關
      係之存否乃親子關係之重要基礎事實，因原告否認其受推
      定為被告乙○○之婚生子女，且有事實足認其非被告乙○○之婚生子女，為使原告之身分與私法上之親權地位得以
      明確不再受到不安之危險，應認原告有即受確認判決之法
      律上利益。又依民法第1063條第2 項規定提起否認子女之
      訴，應由夫或妻提起之；從而，原告確係無從提起其他訴
      訟以資救濟，是其提起本件確認親子關係不存在之訴，核
      與民事訴訟法第247 條之規定即無不合，併此說明。
四、經查，原告主張其生母丙○○與被告乙○○至81年6 月30日
    止原為夫妻關係，及原告係於81年6 月4 日出生，依法推定
    為被告乙○○之婚生子女等情，業據原告提出戶籍謄本為證
    ，堪信屬實。嗣原告主張其實係生母丙○○自訴外人李碧文
    受胎所生之事實，業據原告提出屏東縣基督教醫院親子血緣
    關係諮詢報告單1 件為證；經核上開親子鑑定報告書之鑑定
    結論認為：「經比對李碧文與甲○○○之14組基因位點的分
    析結果，綜合研判：李碧文與甲○○○之檢體，其相對應之
    各ＤＮＡ型別均無矛盾，存在血緣係之機率為99.9999%。」
    等情，有該醫院94年7 月8 日親子鑑定報告書1 份附卷可參
    ，足認原告主張其非生母自被告乙○○受胎所生之事實，堪
    予採信。從而，原告求為判決確認其與被告乙○○間之親子
    關係不存在，於法洵屬有據，所請應予准許。
四、末查最高法院23年上字第3473號、75年台上字第2071號等民
    事判例意旨雖揭櫫：「按妻之受胎係在婚姻關係存續中者，
    依民法第一千零六十三條第一項規定，應推定其所生之子女
    為婚生子女，受此推定之子女，惟在夫妻一方能證明妻非自
    夫受胎或夫能證明受胎期間內未與妻同居者，得依同法條第
    二項之規定，於知悉子女出生之日起一年內以訴否認之，如
    夫妻均已逾該項所定之法定期間而未提起否認之訴，或雖提
    起而未受有勝訴之確定判決以前，該子女在法律上不能不認
    為夫之婚生子女，無論何人皆不得為反對之主張」之意見，
    惟審酌我國民法第1063條第1 項婚生推定制度，旨在確保子
    女之地位安定、成長安全因而承認之制度，以避免使無辜之
    子女負擔因非婚生子而致之社會及法律上不利益，因此，法
    律上之親子關係未必與血緣、生物學上之親子關係一致，此
    種從外形的事實構築安定、確定身分關係之制度，旨在保護
    子女之利益為出發，是學者於探討親子關係訴訟事件時，皆
    以保護子女之利益為最高指導原則。查本件因原告依法律規
    定推定為被告乙○○與其生母丙○○之婚生子，惟此推定之
    事實為原告所否認，故本案中兩造間親子關係存否之基礎，
    即兩造於生物學上之真實血緣關連，其重要性遠大於法律推
    定之婚生承認制度，則本案中從保護原告之利益出發，應認
    原告已提出確切證據證明其與訴外人李碧文間有生物學上之
    父子血緣關係，足以推翻法律推定之婚生子女身分，是本件
    予以確認原告與被告乙○○間無父子身分之親子關係存在時
    ，更足符合人事訴訟中保護子女之利益及發現真實之旨趣，
    故上開判例見解不予援用，併此陳明。
五、據上論結：本件原告之訴為有理由，依民事訴訟法第385 條
    第1 項前段、第78條，判決如主文。
中    華    民    國    95    年     1    月    17    日
                  家事法庭法  官  柯盛益
上正本係照原本作成。
如不服本判決，應於送達後20日內，向本院提出上訴狀。
中    華    民    國    95    年     1    月    17    日
                          書記官  鄭裕一


司法院資訊處製作；財團法人民間司法改革基金會備份。
